【裁判字號】    96,易更一,1
【裁判日期】    971017
【裁判案由】    偽造文書
【裁判全文】
臺灣雲林地方法院刑事判決             96年度易更一字第1號
公  訴  人  臺灣雲林地方法院檢察署檢察官
被      告  己○○
選任辯護人  林德昇律師
上列被告因偽造文書案件，經檢察官提起公訴（94年度偵續字第
11號），檢察官不服本院中華民國96年01月30日94年度易字第49
2 號刑事判決，提起上訴，臺灣高等法院臺南分院發回本院審理
（96年度上易字第192 號），本院判決如下：
    主  文
己○○無罪。
    理  由
一、公訴意旨略以：被告己○○自民國74年起，於雲林縣口湖鄉
    農會（下稱口湖鄉農會）擔任存款人員，81年10月起至89年
    03月止，擔任放款主辦工作，90年10月間起擔任會計股長；
    告訴人丙○○與王仲正為夫妻關係，王仲正與甲○○為兄弟
    關係。緣甲○○於79年01月24日因周轉資金需要，邀同王
    、王仲正為連帶保證人，向口湖鄉農會信用部貸款新臺幣（
    下同）300 萬元，並提供雲林縣四湖鄉○○○段432 、433
    、434 、452 地號等4 筆（以下均以地號簡稱之）土地做為
    借款擔保（其中433 、452 地號2 筆土地所有權人為甲○○
    ，432 、434 地號2 筆土地所有權人為王仲正），並設定36
    0 萬元最高限額抵押權予口湖鄉農會，由甲○○為借款名義
    人。嗣甲○○為謀已設定抵押權之土地向口湖鄉農會貸得更
    多借款，遂委由代書丁○○於83年03月18日，向口湖鄉農會
    申請抵押權部分塗銷，被告竟基於使公務員登載不實事項於
    職務上所掌公文書之犯意，明知甲○○並未為一部清償，即
    命不知情之時任口湖鄉農會信用部放款協辦員庚○○填寫口
    湖鄉農會保管品調閱憑條，向保管人員調閱原抵押權設定契
    約書、原他項權利證明書及新填製抵押權利內容變更書，並
    出具不實之「清償證明書」，交當時保管印信不知情之乙○○分別用印後，將上開文件再交給代書丁○○，丁○○旋於
    同年月26日上午09時30分許，持上開文件及土地登記申請書
    、土地他項權利變更契約書向雲林縣北港地政事務所（以下
    簡稱北港地政事務所）行使，申請就甲○○所有之前開433
    、452 地號土地辦理抵押權部分塗銷，使不知情之北港地事
    務所承辦人員於同年月31日，將上開不實之土地登記申請書
    、土地他項權利變更契約書內容登載於職務上所掌之土地登
    記簿公文書，足生損害於王仲正及地政機關對於土地登記事
    項管理之正確性。甲○○旋於83年04月23日，以上開甫塗銷
    抵押權登記之433 、452 地號土地，設定本金最高限額480
    萬元之抵押權予口湖鄉農會，而向口湖鄉農會借款400 萬元
    ，並由王中誠擔任連帶保證人。至91年間某日，口湖鄉農會
    向王仲正請求給付借款利息時，王仲正始獲悉上情。檢察官
    因而認被告就塗銷抵押權登記部分，涉犯刑法第214 條之使
    公務員登載不實罪嫌，就出具債務清償證明書部分，另涉犯
    同法第216 條、第215 條行使業務上登載不實文書罪嫌（檢
    察官於陳述起訴要旨後補充此部分之起訴法條）。
二、法院組織：刑事訴訟法第284 條之1 規定：「除簡式審判程
    序、簡易程序及第376 條第1 款、第2 款所列之罪之案件外
    ，第一審應行合議審判。」本案檢察官所指被告所犯之罪，
    固屬最重本刑3 年以下有期徒刑、拘役或專科罰金之罪，合
    於刑事訴訟法第376 條第1 款之規定，本得由法官1 人獨任
    進行審判，但「行通常審判程序之第376 條第1 款、第2 款
    所列之罪之案件，其案情如確屬繁雜，且法官認為有必要時
    ，亦得行合議審判，乃屬當然。」（刑事訴訟法第284 條之
    1 立法理由參照）本案案情確有繁難之處，本院為求慎重，
    認為合議審判之必要，因此由法官3 人進行合議審判，合先
    敘明。
三、法則：按犯罪事實應依證據認定之，無證據不得認定犯罪事
    實，刑事訴訟法第154 條第2 項定有明文。又「刑事訴訟法
    第161 條第1 項規定：檢察官就被告犯罪事實，應負舉證責
    任，並指出證明之方法。因此，檢察官對於起訴之犯罪事實
    ，應負提出證據及說服之實質舉證責任。倘其所提出之證據
    ，不足為被告有罪之積極證明，或其指出證明之方法，無從
    說服法院以形成被告有罪之心證，基於無罪推定之原則，自
    應為被告無罪判決之諭知。」最高法院92年臺上字第128 號
    判例要旨可資參照。
四、證據能力：本案檢察官所提出之證據，就供述證據部分，雖
    有被告以外之人於審判外之陳述，然被告、辯護人於審判程
    序均同意作為證據使用，本院審酌該等言詞陳述或書面陳述
    作成時之情況，認為適當，依刑事訴訟法第159 條之5 第1
    項之規定，認均有證據能力。
五、檢察官之論據：檢察官認被告涉有上開罪嫌，無非以證人庚○○、王政義、甲○○、呂輝、乙○○及被告之陳述筆錄、
    前開抵押土地變更之抵押權利內容變更、土地他項權利變更
    契約書、土地抵押權設定契約書、他項權利證明書、土地登
    記申請書、土地登記簿、債務清償證明書、甲○○向口湖鄉
    農會借款300 萬元之授信約定書、擔保放款借據、放款分戶
    卡、借款申請書、口湖鄉農會徵信報告表、中央存款保險股
    份有限公司（以下簡稱中央存保公司）92年09 月01 日存保
    險字第920010183 號函及其附件、同公司93年01 月16 日存
    保檢字第920015017 號及所附專案檢查報告、財政部93年01
    月19日臺財融（三）字第0920059057號函及其附件、口湖鄉
    農會信用部保管品付出調閱憑條（以下簡稱調閱憑條）、甲○○申請塗銷433 、452 地號土地抵押權之申請書及被告於
    其上之簽擬等事證為其論據。
六、被告及辯護人之抗辯：被告對於前開檢察官所指甲○○以其
    所有之433 、452 地號土地、及王仲正生前所有之432 、43
    4 地號土地共4 筆為擔保，向口湖鄉農會貸款300 萬元，嗣
    甲○○委託代書丁○○向口湖鄉農會申請塗銷433 、452 地
    號土地之抵押權，並以該兩筆土地為擔保，另向農會申請貸
    款4 百萬元，由被告承辦，其後口湖鄉農會出具清償證明書
    、抵押權設定契約書等文件至北港地政事務所辦理433 、45
    2 地號土地之抵押權塗銷，使北港地政事務所承辦人員登載
    塗銷之情於土地登記簿上，甲○○再以433 、452 地號土地
    為擔保，向口湖鄉農會貸款400 萬元等情均供稱屬實，惟堅
    決否認有何犯行，被告與其辯護人抗辯：被告未命令放款協
    辦庚○○填寫調閱憑條調取433 、452 、432 、434 地號之
    土地抵押設定契約書、他項權利證明書等文件，或填具債務
    清償證明書，其於清償證明書上所載「83年03月25日」當日
    因公出差，不在口湖鄉農會，不知農會內何人辦理這些程序
    ，況依地政機關之作業規定，債權人農會若欲塗銷300 萬元
    借款所擔保部分地號之抵押權，即須出具清償證明書，再依
    農會內部作業慣例，若擔保品之價額足夠，即可認係一部清
    償，可以出具清償證明書辦理抵押權登記土地之塗銷，並無
    所謂「不實之債務清償證明」，亦無使地政機關之公務員登
    載不實。
七、本案貸款及抵押權設定塗銷之始末：甲○○前於79年間，以
    其所有之433 、452 地號土地及王仲正生前所有之432 、43
    4 地號土地為抵押物，設定抵押權（北港地政事務所79年01
    月12日北地普字第437 號），向口湖鄉農會辦理300 萬元貸
    款（本金最高限額360 萬元），其後甲○○委託代書丁○○
    辦理抵押權部分塗銷，再以塗銷抵押權之土地另行向口湖鄉
    農會借款，於83年03月18日，丁○○代辦向債權人口湖鄉農
    會申請塗銷433 、452 地號土地，被告為當時之業務經辦（
    即主辦人），其於申請書上簽擬「該戶..... 按時繳納利息
    ，於今提出申請塗銷433 、452 等兩筆共0.06909 公頃，塗
    銷後擔保品之價值還足夠，可否准其塗銷請鈞長核示。」逐
    級呈核後，信用部主任戊○○於其上簽註「如擬」，秘書壬○○則於其上簽註「應檢附評估表」，總幹事王茂三於其上
    批示「同意秘書所擬」。同年月25日，債權人口湖鄉農會蓋
    印出具前開抵押權之債務清償證明書（債權人欄蓋有口湖鄉
    農會及該農會理事長呂輝之印章），載明上開抵押權設定登
    記借用360 萬元事件，「業於民國83年03月25日就將抵押權
    壹部清償完畢」，並標示欲塗銷抵押權之433 、452 地號土
    地，日期為83年03月25日，代書丁○○於取得該債務清償證
    明書，及口湖鄉農會交付使用之上開抵押權他項權利證明書
    、抵押權設定契約書等文件後，填具土地登記申請書、土地
    他項權利變更契約書等文件，於83年03月26日向北港地政事
    務所遞件，以「一部清償」、「權利內容等變更」為登記原
    因，申請將上開432 、433 、434 、452 地號等4 筆土地所
    擔保債權之抵押權，變更為432 、434 地號土地，義務人亦
    由甲○○、王仲正2 人變更為王仲正1 人（變更登記），即
    塗銷甲○○所有之433 、452 地號土地上之抵押權（塗銷登
    記），因登記原因有誤，經北港地政事務所於83年03月28日
    通知代書丁○○將「一部清償」更正為「部分清償」後，北
    港地政事務所於同年月30日審核通過，辦理433 、452 地號
    土地抵押權內容變更登記及塗銷登記，嗣甲○○、丁○○再
    以433 、452 地號土地設定抵押權，向口湖鄉農會借款400
    萬元。以上事實，不惟被告於偵查、審判中供明在卷，復經
    證人甲○○（本院卷二第17頁）、丁○○（本院卷二第18頁
    、第18頁背面、第19頁、第19頁背面）、證人壬○○（本院
    卷二第45頁背面、第46頁、第46頁背面）、證人辛○○（本
    院卷二第12頁背面、第13頁、第13頁背面）於審判中證述無
    誤，復有甲○○於調查站之供述筆錄（94年度偵續字第11號
    卷第168 頁背面至第170 頁）、於檢察官面前之證述筆錄（
    同上卷第40頁至第41頁）、及甲○○、王仲正、王與口湖
    鄉農會訂立之授信約定書（同上卷147 頁背面至第150 頁）
    、擔保放款借據（同上卷第150 頁背面）、統一農貸放款分
    戶卡（同上卷第151 頁至第154 頁）、借款申請書（同上卷
    第145 頁）、口湖鄉農會徵信報告表（同上卷第154 頁至第
    155 頁背面）、並有北港地政事務所83年03月26日北地普字
    第4473號、第4474號土地登記申請書（以下均簡稱第4473號
    、第4474號）及其所附之債務清償證明書、土地他項權利變
    更契約書（93年度偵字第4004號卷第61頁至第63頁、第66頁
    至第68頁、本院卷一第43頁至第49頁）、433 、452 地號土
    地登記簿（94年度偵續字第11號卷第132 頁至第133 頁、第
    136 頁至第137 頁）、甲○○申請塗銷433 、452 地號土地
    之申請書及其上口湖鄉農會經辦（即被告）、主任、秘書、
    總幹事之簽擬批示（見同上卷第121 頁至第122 頁背面）等
    書證在卷可稽，互核相符，均信屬實。
八、口湖鄉農會有無核准甲○○申請塗銷433 、452 地號土地之
    抵押權：
(一)、雖然證人壬○○於審判中證述該申請案依其批示，尚須檢附
    評估表來證明塗銷上開土地抵押權後剩餘之抵押權仍足以擔
    保債權，才可以辦理塗銷，至於後續作業如何，因其已退休
    ，並不知情；核與甲○○申請書上之批示內容相符。而被告
    於偵查中供稱本案有去估價，但沒有估價資料，不是我辦理
    的，沒辦法知道誰去估價云云，則又與上開申請書上被告所
    簽擬「塗銷後擔保品仍足擔保債權」之旨不符。被告於本案
    審理中則供稱當時農會的作法是只要借款戶有按時清償利息
    ，且評估剩餘擔保品足夠貸款額度，就准塗銷抵押權之申請
    ，當時其有估價，是依據農會內存放之地價冊裡面所示之公
    告地價來計算剩餘擔保品價值，證明足額清償，但當時因為
    疏忽，沒有依照秘書、總幹事批示補附評估表，就將申請書
    歸檔了，即其自己評估完就算數了，偵查中所供沒有評估資
    料是指沒有做出評估表（本院卷一第19頁背面、第20頁、本
    院卷二第48頁背面、第49頁、第64頁、第64頁背面、第74頁
    背面）之情，核與其於本院93年度訴字第165 號刑事案件證
    述筆錄相合（94年度易字第492 號卷一第54頁至第55頁），
    復與證人王政義（口湖鄉農會接辦被告業務之人）於本案偵
    查中、及本院93年度訴字第165 號刑事案件所證「農會當時
    評估土地價值為公告現值的9 成仍超過借款金額（貸款當時
    抵押品土地每平方公尺公告地價95元，塗銷當時每平方公尺
    公告地價為650 元），再依據授信約定書第11條第2 款之約
    定（農會同意更換擔保物毋須徵得立約人即甲○○、王仲正
    等人之同意），沒有書面資料，就准予塗銷抵押權。」（見
    94年度偵續字第11號卷第167 頁、第125 頁背面之陳述筆錄
    、94年度易字第492 號卷一第57頁、第57頁背面）並證人壬○○於審判中證述「如果評估為足額清償，就准辦理部分塗
    銷」，及證人甲○○於偵查中證述「因六輕設廠的關係，土
    地漲了6 、7 倍，我知道地價上漲可以辦理增加貸款，我就
    拜託丁○○代書辦理增加貸款。」（94年度偵續字第11號卷
    第40頁、第41頁）等節相符。復有中央存保公司92年09月01
    日存保險字第920010183 號函所檢附被告書立，經農會信用
    部主任、總幹事蓋印確認之口湖鄉農會塗銷作業程序1 紙在
    卷可明（94年度偵續字第11號卷第143 頁）。足認被告於偵
    查中所供「本案沒有估價資料」、「沒有辦法知道誰去估價
    」云云，應係一時心虛之詞，難信為真。
(二)、再參諸前述433 、452 地號土地也確實因甲○○之申請而辦
    理抵押權塗銷，再由甲○○重新設定抵押權向口湖鄉農會貸
    得400 萬元等事實，並參卷附之口湖鄉農會以94年03月28日
    口農信字第0940002563號函覆檢察官，表示本案塗銷上開兩
    筆土地抵押權後所餘留之432 、434 地號土地擔保價值為公
    告現值的9 成（6915平方公尺×650 ×0.9 ＝4,045,275）
    ，仍超過貸款餘額1,045,275 元，該函並檢附地價第一類謄
    本數份佐證當時之公告地價（94年度偵續字第11號卷第92頁
    至第96頁），可見剩餘擔保品價值的確足以清償債款，堪信
    縱使塗銷部分抵押權之申請書事後未依批示內容附上評估表
    ，應係如被告所言，係疏忽所致，口湖鄉農會當時是同意甲○○之申請，辦理抵押權內容變更，塗銷433 、452 地號土
    地之抵押權，另作為甲○○借款400 萬元之擔保品無誤。檢
    察官認為被告未依批示內容附上評估表即出具債務清償證明
    書，來推論該債務清償證明書屬不實文書，應有誤會。
(三)、另依中央存保公司93年01月16日存保險字第920015017 號函
    示，本案申請塗銷部分抵押權時，借款均未到期，依金融機
    構作業慣例，若重新鑑估剩餘擔保品押值足以涵蓋債權餘額
    時，始准予辦理塗銷部分擔保品之抵押權，以確保債權（94
    年度偵續字第11號卷第174 頁），更可見口湖鄉農會上開同
    意塗銷部分擔保品抵押權之作法，與規（約）定及相關作業
    慣例均無違，以當時之擔保品價值來判斷，難認有何損及口
    湖鄉農會權益之虞，當不得以將近十年後，擔保品之土地價
    值滑落，致相關債權無法獲得足額清償，造成農會損失，而
    認本案塗銷抵押權確有不實或不法之處。至於上開函文附件
    及中央存保公司92年02月21日存保險字第920020337 號函附
    件指出辦理本案部分塗銷作業時，未洽請借戶填寫申請書，
    亦無相關簽辦核准文件及重新鑑估剩餘擔保品押值之書面資
    料俾供審核云云，核與前述甲○○83年03月18日申請書上所
    示證據資料、及前開地價第一類謄本所存在之證據形式不符
    ，自不能拘束本院，尚無從為被告不利之認定。綜上，口湖
    鄉農會身為債權人，其既已同意塗銷433 、452 地號土地之
    抵押權，並變更債權所擔保之抵押物為432 、434 地號土地
    ，及義務人為王仲正1 人，乃基於獲利之考量、作業上之慣
    例、授信約定書之約定及私法自治等理由，其出具文件交由
    代書丁○○據以申請上開塗銷、變更登記，就此部分而言，
    當無明知不實事項而使地政機關為不實之塗銷或變更登記。
九、債務清償證明書是否被告同意登載出具：
(一)、證人丁○○於審判中證稱債務清償證明書中關於手寫部分均
    為其所寫（包含其上債權人署名「口湖鄉農會理事長呂輝」
    部分均是），其內容則是格式化的印刷品，至於日期「83年
    03月25日」則是當日在農會才填寫上去，當天其拿清償證明
    書給承辦人員，由承辦人員再拿去給農會另1 人員蓋用印章
    ，當天即取得債務清償證明書。至於丁○○當時是將債務清
    償證明書拿給哪位承辦人員過目，是否被告，抑或被告當時
    之代理人角豐裕，抑或被告當時之協辦庚○○，抑或王政義
    ，丁○○均表示事情已久，其已沒有印象。而83年03月25日
    ，被告因公務之需，請了公假，前往高雄縣鳳山市參加高雄
    縣農會附設南區農會電腦共用中心舉辦之會議，當天並不在
    農會之情，業經被告於偵審中供稱明確，復經證人壬○○於
    審判中證述屬實，並有口湖鄉農會之公出證（代理人角豐裕
    ）、被告請領差旅費之單據、高雄縣農會附設南區農會電腦
    共用中心函文、會議紀錄等在卷可佐（94年度易字第492 號
    卷一第18頁至第20頁背面）。83年03月25日被告不在農會，
    不可能在當日承辦債務清償證明書之發給一事，應屬真實有
    據。既然被告當日不在農會，丁○○證述其無印象拿債務清
    償證明書被告過目之詞，即屬可信。以此角度觀之，甲○○
    申請塗銷433 、452 地號土地抵押權之主辦人雖然是被告，
    但債務清償證明卻不是由被告以口湖鄉農會之名義來核發出
    具。檢察官以被告是業務主辦人即認其出具不實之債務清償
    證明書，論理上尚嫌薄弱。
(二)、證人庚○○（斯時為口湖鄉農會擔任放款協辦工作，即被告
    業務之協助辦理人員）固於審判中，在檢視調閱憑條後證稱
    其係於83年03月24日（即債務清償證明書核發前1 日），奉
    被告之命，為了部分塗銷抵押權之事，填具調閱憑條，調取
    農會內存檔之前開432 、433 、434 、452 地號土地設定抵
    押權之原始資料等卷宗，再交給己○○，其後關於債務清償
    證明書之用印等情事，其均不知情，亦不知何謂部分塗銷。
    其於審判中之證詞固與其於在調查站及檢察官面前之證述筆
    錄相符，而調閱憑條上所載日期亦確為83年03月24日，事由
    為「部分塗銷」，調領人、主辦均蓋有「庚○○」印章，此
    有調閱憑條在卷足明，並經本院當庭勘驗原本屬實，影本附
    卷（本院卷二第65頁、第78頁），另口湖鄉農會信用部授信
    債權憑證登記簿上關於上開抵押權案卷之欄位，的確蓋有庚○○及甲○○之印章，並註明取出日期「83、3 、24」、存
    入日期「83、6 、7 」等字樣，此亦經本院當庭勘驗原本無
    誤，影本附卷（本院卷二第65頁、第79頁、第80頁）。由上
    可見，上開抵押權之案卷資料，是因為本案部分塗銷抵押權
    之緣故，由庚○○填寫調閱憑條，而於83年03月24日調取無
    訛。對此，被告堅詞否認其當日有要庚○○填具調閱憑條調
    卷，辯稱若當天其在辦公座位上，丁○○來遞件，一定由其
    填具調閱憑條去調卷，因為其係主辦，其不可能要庚○○填
    寫調閱憑條調卷，調卷的目的是為了給丁○○資料，便於填
    寫債務清償證明書及辦理抵押權塗銷，通常資料的調領人即
    為核發債務清償證明書之人，當天其可能不在座位上，庚○○是為了推卸責任才說是被告要其調閱，其沒有印象曾經要
    求庚○○調閱案卷。亦即，83年03月24日調閱原抵押權案卷
    資料究竟是誰的意思，被告與庚○○各執一詞，可否僅憑廖
    麗珍之證述即認定確係被告要求庚○○調取，而得認定被告
    就出具債務清償證明書一事確屬知情，由以下的論證，尚有
    合理懷疑之處：
１、由證人乙○○（即當時保管農會印章之總務科職員，在債務
    清償證明書上蓋用農會及理事長大小章之人）於審判中之證
    詞可知，其雖忘記蓋印債務清償證明書是由何人與之接洽，
    但證稱其等曾與協辦人員有業務上的接觸，協辦人員曾經拿
    取債務清償證明書給乙○○蓋印，一般而言，主辦人不在的
    話，應該有代理人，印象中代理人也曾拿債務清償證明書來
    用印，通常都是當日即可完成用印（本院卷二第56頁至第57
    頁）。庚○○於檢察官訊問時亦具結證稱「農會印章由總務
    科保管，農會文件要拿到總務科蓋印（94年度偵續字第11號
    第128 頁背面）。可見，庚○○知悉農會文件必須經過總務
    科用印，則乙○○證述協辦人員曾經拿債務清償證明書給其
    用印一節，應屬有據。是以，庚○○既然知悉農會文件要至
    總務科蓋印後始得出具，卻於偵查中及本案審理中一再證稱
    其僅係依被告之命調卷給被告而已，其餘後續作業均不知情
    ，亦不知如何辦理云云，即不無撇清關係之嫌。參酌庚○○
    確係調卷之人，是否應為本案負責，具有利害關係，而83年
    03月25日被告的確不在農會，其代理人角豐裕亦早已去世，
    無從得悉其說法加以參詳，惟庚○○乃被告之協辦，協助被
    告處理業務，被告若不在場，由庚○○協辦業務乃合於經驗
    法則之事，其怎可能對被告之業務毫無所悉，亦怎可能不知
    其於調閱憑條上填寫「部分清償」何意等面向，可明庚○○
    可能有卸責之動機，而為有利於己之陳述。
２、庚○○於審判中證稱其均坐在農會櫃臺，被告坐在櫃臺後面
    ，如果不是被告叫其調卷，其不會去調卷云云。對其如何記
    得當時（83年03月24日）確實是被告要其調卷，其再交給被
    告一事，庚○○又證稱「因為不是我主辦，是己○○主辦。
    」對於被告代理人角豐裕是否曾要其調卷，庚○○證稱「代
    理人不會幫人辦理業務，會等主辦回來再辦。我不清楚」（
    本院卷二第53頁）。亦即，庚○○對於調卷記憶之由來，是
    憑著1.座位關係，2.主辦人是被告，縱主辦不在場，代理人
    也不會幫忙，會等主辦人回來再處理等間接事實加以佐證。
    然而，客戶接觸農會信用部最頻繁之處，應為櫃臺人員，櫃
    臺人員為了與進入農會接洽業務之不特定人答詢，少有時間
    離開座位，若其發現代書丁○○所接洽之塗銷抵押權業務乃
    櫃臺後方之被告所承辦，直接交給在場之被告處理即可，在
    場之被告於接收該項業務後，基於業務上熟稔度，順手填具
    調閱憑條，至保管檔案人員處調取案卷，再交給丁○○，甚
    為便利，若被告於知悉丁○○到場欲借閱案卷以利辦理塗銷
    抵押權後，再趨前教導庚○○如何填寫調閱憑條，要求庚○○離開櫃臺前往調卷，再將案卷交還給伊，不僅違背業務流
    程之動線，亦使業務進行更添麻煩。再參諸被告、辯護人所
    提出用以證明農會均出具債務清償證明書供債務人（義務人
    ）辦理抵押權部分塗銷之老案，其中關於調閱憑條部分，「
    調領人」、「主辦」各欄，有被告、或戊○○、或呂家濃之
    簽名或用印（94年度易字第492 號卷一第133 頁、第151 頁
    、第165 頁、第181 頁），由此足徵，主辦人填具調閱憑條
    而調卷，顯係通例，由協辦人員調卷，反而異常。因此，庚○○以其係櫃臺人員，被告非櫃臺人員來佐證其記憶之真實
    ，顯與經驗法則相左，可信度低。再者，依據案卷保管人員
    所登錄之前開授信債權憑證登記簿之記載，庚○○的職章印
    文後面即為甲○○之印文，庚○○證稱該印章是要調卷時，
    其拿給保管人員蓋印（見本院卷二第66頁、第66頁背面），
    參照甲○○、丁○○所證本案塗銷登記是甲○○委託丁○○
    辦理，丁○○取得案卷之目的是為了填妥債務清償證明書之
    用等情，信保管檔案人員當時是蓋了庚○○與甲○○的印章
    ，甲○○的印章則由丁○○交給保管人員於調閱時同時用印
    ，以明案卷之去向，是庚○○於調閱案卷時，很可能保管案
    卷人員是將案卷交由庚○○轉給丁○○，否則蓋用甲○○之
    印章何用？是庚○○證述其調卷後，將案卷交給被告之情，
    不免與前述授信債權憑證登記簿所透露之證據資料不符。另
    外，83年03月25日被告不在農會，本應為其業務之本案債務
    清償證明書亦經農會用印出具給丁○○，顯然該項用印的動
    作，是對被告業務有一定熟悉程度之人所為，否則乙○○不
    至於同意用印，是以當時的情況，不是經過代理人角豐裕的
    許可，就是協辦庚○○的許可，庚○○怎會不清楚代理人角
    豐裕之職務行為，卻又證稱需等被告（主辦人）回來才會辦
    理該項業務呢？以上各情，均足認庚○○記憶所憑藉之各點
    確與事理有違，難以憑信。檢察官採信庚○○之說法，認定
    被告命不知情之庚○○調卷辦理債務清償證明書，尚難盡信
    。
(三)、由上說明可知，調取卷宗供丁○○填載債務清償證明書之人
    ，及核發債務清償證明書之人，均不能證明是被告，檢察官
    認為債務清償證明書是被告所同意出具，難得確信。
十、債務清償證明書之內容是否不實：
    檢察官以甲○○於檢察官訊問時證述「實際上沒有拿錢出來
    清償」、及卷附中央存保公司93年01月16日存保險字第9200
    15017 號函、92年02月21日存保險字第920020337 號函附件
    認「借戶並無清償該筆放款（300 萬元）部分本金之情事，
    惟該信用部出具債務部分清償證明書，與事實不符，... 。
    」等情，認債務清償證明書內容不實，然而：
(一)、土地登記規則第114 條之規定：「以數宗土地權利為共同擔
    保，經設定抵押權登記後，就其中一宗或數宗土地權利，為
    抵押權之塗銷或變更時，應辦理『抵押權部分塗銷』及『抵
    押權內容變更登記』。」同規則第34條又規定申請登記時，
    除另有規定外，應提出「登記原因證明文件」，同規則第14
    5 條第1 項前段亦規定，他項權利塗銷登記，得由他項權利
    人、原設定人或其他利害關係人提出第34條所列文件單獨申
    請之。若登記申請書之記載不合程式，或應提出之文件未提
    出者，依同規則第56條第2 款之規定，登記機關應以書面敘
    明理由或法令依據，通知申請人於接到通知書之日起15日內
    補正，逾期不補正或未照補正事項完全補正者，依同規則第
    57 條 第4 款之規定，登記機關應以書面敘明理由及法令依
    據，駁回登記之申請。本案原設定抵押權土地共4 筆，為30
    0 萬元債權之共同擔保，若欲就其中433 、452 地號土地為
    抵押權塗銷並變更抵押權之內容時，則應辦理「抵押權部分
    塗銷」及「抵押權內容變更登記」兩道手續，正因如此，本
    案才會有第4473號、第4474號兩個土地登記申請案卷，依卷
    附土地登記申請書之記載，前者（第4473號）之「申請登記
    事由」為「抵押權塗銷登記」，「登記原因」為「部分清償
    」（原為「一部清償」，經地政機關通知更正，前已敘明）
    ，後者（第4474號）之「申請登記事由」係「抵押權內容變
    更登記」，「登記原因」是「權利內容等變更」，此均有前
    開土地登記申請書及其所附資料在卷可明，並為證人黃傳慶
    （北港地政事務所課員，已在北港地政事務所服務長達15
    餘年）於審判中證述屬實，合於前開土地登記規則第114 條
    之規定。
(二)、既然依規定須辦理「抵押權部分塗銷」及「抵押權內容變更
    登記」兩道程序，則再依內政部79年01月29日臺內地字第36
    8633號函所示「登記原因標準用語」之要求，關於「他項權
    利因債務部分清償所為之一部塗銷登記」之「登記原因標準
    用語」為「部分清償」，亦即，在抵押權一部塗銷登記之登
    記原因標準用語上，只能使用「部分清償」，並無其他，此
    之所以原申請登記原因為「一部清償」被通知更正為「部分
    清償」之原因。而本案抵押權除了減少（塗銷）433 、452
    地號兩筆土地外，關於抵押權的義務人，也從甲○○、王仲
    正2 人，變更為王仲正1 人，牽涉到權利範圍變更及義務人
    變更等兩項以上之變更時，則登記原因標準用語為「權利內
    容等變更」，而非「擔保物減少」，若未能依照上開登記原
    因標準用語填載登記原因，則通知補正（更正），若不補正
    ，則駁回申請。以上各情，為證人黃傳慶於審判中證述明確
    ，並有其提出之前開函文所示之「登記原因標準用語」在卷
    可佐（本院卷二第27頁至第29頁），核與前述土地登記規則
    所示內容均相符合。換言之，在本案「抵押權部分塗銷」之
    登記作業上，登記原因一定要填載「部分清償」，不論債權
    是否真有清償，地政機關也不會去審查實質上是否有清償債
    權，正因此故，「部分清償」所應提出之「登記原因證明文
    件」之一，即為「債務清償證明書」，此亦為證人黃傳慶於
    審判中證述無誤。證人黃傳慶進一步證稱：債務清償證明書
    是必備文件，若未提出，我們會起他補正債務清償證明書，
    這樣才能完備，不然會與登記申請原因不符，我們會先要求
    補正，不補正我們會駁回，我們要看到債務清償證明書才能
    處理塗銷，本案第4473號登記原因證明文件專指債務清償證
    明書，不需要其他文件，依現有規定及作法，若無債務清償
    證明書，根本不可能辦理塗銷登記，沒有其他變通方法。至
    於債務清償證明書應如何填載，最完備即應填載「原抵押權
    設定文號」、「債權金額」、「塗銷之標的物」、「清償日
    期」、「填寫證明書日期」、「債權人姓名、印鑑」，而在
    沒有清償債權本金之情況下，也是要記載「一部」清償才能
    塗銷部分抵押權，到了87年時，才有所謂「抵押權部分塗銷
    同意書」作為登記原因證明文件（以上均見本院卷二第10頁
    背面至第16頁）。
(三)、由上證據資料可見，不論是剩餘擔保品足額清償、或債權一
    部獲得滿足、或債權人基於其他各種理由，同意塗銷部分土
    地之抵押權登記，地政機關一概要求申請人必須提出債務清
    償證明書，不提出者並不補正者，則依土地登記規則第57條
    第5 款之規定駁回申請。且債務清償證明書必須列明「一部
    清償」之旨，否則一樣列為登記證明文件內容不完備，不補
    正則駁回；當時並無其他變通之方法。由此足認，卷附之債
    務清償證明書乃制式化之文件，僅在非印刷體之處空白，方
    便民眾依個案填載，此亦為丁○○、壬○○、王政義、被告
    等人，均一再供明「縱然未清償本金，但剩餘擔保品之價額
    或足以清償債權，即應出具債務清償證明書來辦理部分抵押
    權塗銷登記」之重要理由。再由被告、辯護人提出口湖鄉農
    會辦理部分抵押權塗銷（變更）之案卷資料，亦均附有債務
    清償證明書，登載一部清償之旨，而卻僅清償利息，尚未清
    償本金之情（94年度易字第492 號卷一130 頁、第134 頁、
    第147 頁、第152 頁、第164 頁、第166 頁、第180 頁、第
    183 頁），更徵其等所言有據。由此觀點而論，既然債務清
    償證明書乃塗銷登記之必備文件，且其內容又須有「一部清
    償」之字眼使得合於規定，自應認此乃必須出具且合於規定
    之文件，登載之人尚無明知不實事項而為登載之犯意。
(四)、另單純就債務清償證明書之文字而論，所謂「就將抵押權一
    部清償完畢」之意義為何，是否即為就抵押權所擔保之債權
    為一部清償，亦容有爭議之處，蓋債務清償證明書之目的除
    了塗銷抵押權之外，其可能仍具有表彰抵押權所擔保之本金
    債權已經一部清償完畢，將來債務人恐持以對抗債權人，但
    若僅記載「就將抵押權一部清償完畢」，而未寫明本金已受
    部分清償之旨，則債權人口湖鄉農會當不致於因此而受有不
    利益。就此觀點出發，所謂「就將抵押權一部清償完畢」是
    否屬於不實事項，因其文字內容不甚清楚，自不能不推敲當
    事人真意再為論定，亦即，很有可能是剩餘擔保品價額充足
    ，可以滿足債權，債權人即抵押權人因而同意拋棄（塗銷）
    部分抵押物之抵押權，供義務人另行借款，藉以推展農會借
    貸業務，賺取更多的利息債權，而為了能夠辦理部分塗銷登
    記，這種拋棄（塗銷）部分抵押權之用語，即為「就將抵押
    權一部清償完畢」，當不能僅憑「債務清償證明書」之標題
    ，即認定此乃已清償本金之不實文件。再者，民法第861 條
    第1 項規定：「抵押權所擔保者為原債權、利息、遲延利息
    、違約金及實行抵押權之費用。但契約另有約定者，不在此
    限。」申言之，抵押權所擔保債權之範圍，除契約另有約定
    者外，包含本金債權、利息債權、遲延利息債權、違約金、
    及實行抵押權之費用。而依甲○○當時借款之授信約定書來
    看，第1 條即指明債務之範圍包含「利息、遲延利息、違約
    金、損害賠償、及其他有關費用」（94年度偵續字第11號卷
    第147 頁背面），並無約定將利息債權排除在外，則432 、
    433 、434 、452 地號土地所擔保之債權，除借款300 萬元
    之本金外，尚包含應按期給付之利息。而債務人甲○○於申
    請塗銷433 、452 地號土地抵押權之前，對上開借款之利息
    債權均按期繳納，此有甲○○於調查站之供述筆錄（同上卷
    第168 頁背面）、統一農貸放款分戶卡（同上卷第151 頁至
    第154 頁）在卷可參，核與被告於甲○○申請部分塗銷抵押
    權之申請書上之簽擬「按時繳交利息」之情相符。是以，甲○○既然按時繳交利息，堪認就抵押權所擔保之利息債權（
    債務），其已一部清償，口湖鄉農會因而出具債務清償證明
    書，載明「一部清償」之旨，內容又未指明本金債權，怎會
    有不實之處？因此，以此角度觀察，所謂「一部清償」當指
    「按期清償利息債權」，更合於農會債權人之意思，亦與上
    開民法規定、金融機關作業慣例、土地登記規則等規範均能
    調和。中央存保公司所謂「借戶並無清償該筆放款（300 萬
    元）部分本金之情事，惟該信用部出具債務部分清償證明書
    ，與事實不符。」云云，顯然昧於上開規定（規則、慣例、
    約定），即認債務清償證明書專指清償本金債權，其他債權
    尚不與焉，自難為採證用法之依據。檢察官因此認債務清償
    證明書乃登載不實之文件，亦容有忽略上開各情，不能遽認
    有理。
十一、綜上所述，檢察官指訴被告犯行所依憑之證據及論述，與現
    有證據資料相較，尚有瑕疵之處，不能說服本院得被告有罪
    之心證，既然容有合理的懷疑，被告之犯罪即屬不能證明，
    自應為其無罪之判決。
十二、依刑事訴訟法第301條第1項前段，作成本判決。
中    華    民    國    97    年    10    月    17    日
                  刑事第五庭  審判長法  官  侯廷昌
                                    法  官  藍家偉
                                    法  官  王紹銘
以上正本證明與原本無異。
如不服本判決，應於判決送達後10日內，應載明具體理由向本院
提出上訴狀（須附繕本）。
                                    書記官  洪秀虹
中    華    民    國    97    年    10    月    17    日


司法院資訊處製作；財團法人民間司法改革基金會備份。
